【裁判字號】    98,上易,987
【裁判日期】    990201
【裁判案由】    電子遊戲場業管理條例
【裁判全文】
台灣高等法院高雄分院刑事判決         98年度上易字第987號
    上  訴  人  臺灣高雄地方法院檢察署檢察官
    被      告  甲○○
    選任辯護人  黃振銘  律師
                李耿誠  律師
上列上訴人因電子遊戲場業管理條例案件，不服臺灣高雄地方法
院98年度簡上字第39號中華民國98年11月13日第一審判決（聲請
簡易判決處刑案號：臺灣高雄地方法院檢察署96年度偵字第2574
8 號），提起上訴，本院判決如下：
    主  文
上訴駁回。
    理  由
一、聲請簡易判決處刑意旨略以：被告甲○○係高雄市○○區○
    ○路163 號「九座超商」之負責人，未依電子遊戲場業管理
    條例辦理營利事業登記，亦未經主管機關許可，竟基於經營
    電子遊戲場業之犯意，自民國95年9 月2 日起，在該超商擺
    設電子遊戲機「水果精靈彈珠臺」、「世界盃禮品販賣機」
    、「網豹電腦電玩」、「縱橫四海電腦電玩」、「金銀島禮
    品販賣機」、「招財貓自動販賣機」各1 臺及「賽狗電腦電
    玩」2 臺，且於同年月4 日起，以時薪新臺幣（下同）70元
    之代價，僱用賴惠敏（已為職權不起訴處分確定）擔任該超
    商店員一職，負責兌換代幣等工作，嗣於翌日12時40分許，
    為警臨檢查獲，並扣得上開電子遊戲機8 臺（含IC板4 塊）
    、代幣103 枚，因認被告甲○○涉有違反電子遊戲場業管理
    條例第22條所定未依該條例規定辦理營利事業登記而經營電
    子遊戲場業罪嫌云云。
二、按犯罪事實應依證據認定之，無證據不得認定犯罪事實；不
    能證明被告犯罪者，應諭知無罪之判決，刑事訴訟法第161
    條第1 項、第154 條第2 項、第301 條第1 項分別定有明文
    。又事實之認定，應憑證據，如未能發現相當證據，或證據
    不足以證明，自不能以推測或擬制之方法，為裁判之基礎。
    且認定不利於被告之事實，須依積極證據，苟積極證據不足
    為不利於被告事實之認定時，即應為有利於被告之認定，更
    不必有何有利之證據；刑事訴訟法上所謂認定犯罪事實之積
    極證據，係指適合於被告犯罪事實之認定之積極證據而言，
    雖不以直接證據為限，間接證據亦包括在內，然而無論直接
    或間接證據，其為訴訟上之證明，須於通常一般之人均不致
    有所懷疑，而得確信其為真實之程度者，始得據為有罪之認
    定，倘其證明尚未達到此一程度，而有合理之懷疑存在，無
    從使事實審法院得有罪之確信時，即應由法院諭知被告無罪
    之判決（最高法院30年上字第816 號、29年上字第3105號、
    40年臺上字第86號、76年臺上字第4986號判例意旨可資參照
    ）。再按被告之自白，不得作為有罪判決之唯一證據，仍應
    調查其他必要之證據，以察其是否與事實相符，刑事訴訟法
    第156 條第2 項定有明文，立法目的在以補強證據之存在，
    藉以限制合法自白在證據上之價值，俾發現實質的真實，即
    使被告之自白出於任意性，然若別無其他補強證據足以擔保
    其自白與事實相符，該自白仍非刑事訴訟法上得據之為認定
    被告犯罪之唯一證據，當不得單憑此而為被告不利之認定，
    最高法院95年度臺上字第5809號裁判意旨亦足參照。
三、公訴人認被告甲○○涉有上開違反電子遊戲場業管理條例第
    22條之犯行，無非係以：被告甲○○於偵查中之自白、證人
    賴惠敏於警詢及偵查中之供述、高雄市政府警察局左營分局
    臨檢紀錄表、扣押筆錄、扣押物品目錄表各1 份、相片4 張
    、扣案電子遊戲機8 臺（含IC板4 塊）、代幣103 枚等為其
    論據。
四、證據能力部分
    按被告以外之人於審判外之陳述，雖不符刑事訴訟法第159
    條之1 至第159 條之4 之規定，而經當事人於審判程序同意
    作為證據，法院審酌該言詞或書面陳述作成時之情況，認為
    適當者，亦得為證據；當事人、代理人或辯護人於法院調查
    證據時，知有同法第159 條第1 項不得為證據之情形，而未
    於言詞辯論終結前聲明異議者，視為有前項之同意，同法第
    159 條之5 已明揭其旨。本案本院用以認定被告犯罪事實存
    否之被告以外之人於審判外之言詞及書面陳述，雖為傳聞證
    據，然經檢察官、被告於原審及本院審判時，均同意作為證
    據（見原審簡上卷第96頁至第99頁、本院卷第33頁），另本
    院審酌其等陳述作成時之情況，均無何不適當之情形，是依
    上開規定均得作為證據。
五、訊據被告甲○○堅決否認有何違反電子遊戲場業管理條例第
    22條之罪嫌，辯稱：我與標再興等人合夥經營電腦彩券之經
    銷，然標再興等人取得我的身分證影本後，竟冒用我的名義
    違法經營電子遊戲場業，嗣經警查獲時，標再興等人即恫嚇
    要我承認為上開超商之負責人，否則將對我及我的家人不利
    ，我才會於警詢及偵訊時認罪等語。
六、經查：
  (一)證人賴惠敏於原審98年10月9 日審理時結證稱：我於被查獲
    前已在「九座超商」擔任店員約幾個月之久，只有於本案遭
    查獲後在警局見過被告1 次面而已，我去應徵該超商擔任店
    員時，並未曾見過老闆的面，當時該超商內已擺設有電玩，
    至於我為何會在警詢時供稱老闆是甲○○，那是因為營業登
    記證之記載（後又改稱我不知道該家超商並沒有營業登記）
    ，另因事隔甚久，已不復記憶該家超商內之電玩是否為甲○
    ○所擺放，且已不記得在我任職期間內曾否自類似被告甲○
    ○這樣有身體殘障、坐輪椅之人處領取薪資等語（見原審簡
    上字卷第82頁至第85頁），足認證人賴惠敏經交互詰問程序
    後並無法確信被告甲○○即係上開「九座超商」之負責人，
    亦無法確認扣案之電玩係由被告所擺放之事實。
  (二)證人賴惠敏於警詢及偵查中固以同案被告身分供稱：我係在
    被查獲當日即95年9 月5 日方受僱於被告甲○○擔任「九座
    超商」之店員，我是向甲○○領取薪資，每小時薪資75元，
    而該超商內經查扣之8 臺電腦電玩係被告甲○○所擺設，老
    闆甲○○有指示如客人要打玩電玩，要幫客人兌換代幣等語
    （見警卷第1 頁至第3 頁，偵查卷(一)第5 頁），惟此等供詞
    顯與其經具結後所為之上開證詞內容不合，且前後反覆不一
    。況且，高雄市政府左營分局於95年9 月5 日中午12時40分
    許前至「九座超商」實施臨檢時，負責人並不在場，亦未查
    獲有該家超商之營利事業登記證，此有臨檢紀錄表1 份在卷
    可按（見警卷第9 頁），既然上開「九座超商」於被查獲當
    時尚未為營利事業登記，則證人賴惠敏又焉能自營利事業登
    記證上之記載得悉該家超商之負責人為甲○○？是證人賴惠
    敏於警詢及偵查中之供述，並非全無瑕疵可指，自難率引其
    以同案被告身分所為之上開供述內容，作為認定被告有罪之
    不利事證。
  (三)證人莊雅琴即系爭超商之屋主於原審98年10月9 日審理時結
    證稱：我係上開「九座超商」所在即高雄市○○區○○路16
    3 號1 樓建物之所有權人，已不記得該建物於95年9 月間是
    出租予何人經營超商，亦不知該超商之負責人為何人，且不
    記得類似被告這樣有身體殘障、坐輪椅之人向我承租過房子
    等語（見原審簡上字卷第79頁至第81頁），爰此，亦無法據
    此證明被告甲○○為「九座超商」之負責人。
  (四)況被告甲○○因罹患肢障而須以輪椅代步，在外觀上顯與一
    般正常人之行動方式不同，若受僱於此等行動不便之人或與
    之訂定長期性契約，衡諸常情，理應有深刻印象，然如前所
    述，案發當時被查獲之店員賴惠敏於原審審理時竟證稱其於
    被查獲前根本未曾見過被告等語；而證人莊雅琴亦證稱其不
    記得曾與被告訂定過租屋契約等語，足認被告辯稱其並非「
    九座超商」之負責人乙節，尚非無稽。又因證人賴惠敏、莊
    雅琴2 人均與被告素昧平生，當無甘冒偽證風險而故為不實
    證詞以迴護被告之理，是以，被告所辯扣案電玩等物均非其
    擺放於「九座超商」內等情，足堪採信。
  (五)被告曾對標再興提起恐嚇、偽造文書之告訴，雖經臺灣高雄
    地方法院檢察署檢察官偵查後，以標再興罪嫌不足為由，而
    於97年6 月29日以96年度偵字第33834 號不起訴處分確定在
    案，然該案因不採信告訴人江樹林及所雇用外籍看護之證詞
    ，認標再興並無押走及恐嚇江樹林之犯行，而為不起訴處分
    ，可見該不起訴處分雖經確定，但並不能證明被告確實未曾
    被標再興等人押走及恐嚇之犯行，僅係標再興罪嫌不足而已
    ，故不得以此作為不利被告之認定。
  (六)公訴人雖以高雄市政府警察局左營分局臨檢紀錄表、扣押筆
    錄、扣押物品目錄表各1 份、相片4 張、扣案電子遊戲機8
    臺（含IC板4 塊）、代幣103 枚等件，作為被告論罪依據，
    但既然無從遽認被告為「九座超商」之負責人，業如前述，
    則此等於「九座超商」內查扣之物件，縱認屬實，亦無從逕
    為被告不利之認定。
  (七)綜上，被告雖於警詢及偵查中曾自白其係「九座超商」之負
    責人及本件扣案之電玩等物為其所擺設之事實，然其此部分
    不利於己之供述，業經被告否認屬實，故其於警詢及偵查中
    所述是否可採，尚有斟酌之餘地，而證人即同案被告賴惠敏
    復證述其係於被查獲之後方在警局內見過被告，且檢察官所
    提出之上開物證，又不足以認定被告確係該超商之負責人及
    扣案電玩確為被告所擺設，據之為被告不利之認定，則檢察
    官所為舉證，尚難認業已達於通常一般之人均不致有所懷疑
    ，而得確信其為真實之程度，自不得僅以被告之上開自白作
    為唯一證據而逕予論罪。此外，本院復查無其他積極證據足
    以證明被告有何違反電子遊戲場業管理條例第22條之犯行，
    其犯罪自屬不能證明，依諸前揭法條規定及判例意旨，自應
    為被告無罪之諭知。
七、原審以不能證明被告甲○○犯罪，而為被告無罪之諭知，經
    核並無違誤。檢察官上訴意旨，以：(一)被告於警詢及偵查中
    均坦承為九座超商實際負責人等情，被告雖於審理中翻異前
    詞，自稱係因受標再興、吳旻陵、吳明宗恐嚇始於偵查中承
    認擔任九座超商負責人云云；然被告是否被恐嚇乙情，吳旻
    陵、標再興業以證人身分於他案審理時到庭作證，均一致否
    認有與被告合夥經營電腦彩券之情，亦否認有恐嚇或綁架被
    告之舉動（臺灣高雄地方法院97年度簡上字第917 號卷第12
    2 至123 頁、第142 頁），而被告曾對標再興提起恐嚇、偽
    造文書之告訴，經檢察官偵查後，以標再興罪嫌不足為由，
    以96年度偵字第33834 號不起訴處分確定一情，益徵被告所
    辯純屬卸責之詞，殊無可信。本件被告於偵查中之自白應係
    出於任意性且與事實相符無誤。(二)證人賴惠敏於偵查中明確
    指述其係受僱於被告，電動玩具亦是被告所有等語，雖其於
    法院審理中對於是否曾與被告接觸過等若干細節已不復記憶
    ，然常人對於過往事物之記憶，隨時日之間隔而漸趨模糊或
    失真，自難期其如錄影重播般地將過往事物之原貌完全呈現
    ，且證人賴惠敏與被告之間並無仇恨，自無陷害之理，是案
    發當時之證述自較為可信，且具證據能力；尚不能以其審理
    中所稱應徵時並未見過被告之面等語而為被告有利之認定等
    為由，指摘原判決不當云云。然查：(一)被告甲○○既然被押
    走及恐嚇，其擔心自身及家人之安危，而為不實之自白，其
    自白自難作為其有罪之證據，雖其對標再興提起恐嚇、偽造
    文書之告訴，業經臺灣高雄地方法院檢察署檢察官偵查後，
    以標再興罪嫌不足為由，而為不起訴處分確定，然該案因不
    採信告訴人江樹林及所雇用外籍看護之證詞，認標再興並無
    押走及恐嚇江樹林之犯行，而為不起訴處分，但此並不能證
    明被告確實未曾被標再興等人押走及恐嚇之犯行，僅係標再
    興罪嫌不足而已，故不得以此作為不利被告之認定。(二)證人
    賴惠敏雖於警詢及偵查中供稱，係受僱於被告甲○○之店員
    ，向甲○○領取薪資，每小時薪資75元，而該超商內經查扣
    之8 臺電腦電玩係被告甲○○所擺設，老闆甲○○有指示如
    客人要打玩電玩，要幫客人兌換代幣等語，惟此等供詞顯與
    其經具結後所為之上開證詞內容不合，且前後反覆不一，何
    況警方於案發時至「九座超商」實施臨檢時，負責人並不在
    場，亦未查獲有該家超商之營利事業登記證，此有臨檢紀錄
    表1 份在卷可按，上開「九座超商」於被查獲當時尚未為營
    利事業登記，則證人賴惠敏又焉能自營利事業登記證上之記
    載得悉該家超商之負責人為甲○○？是證人賴惠敏於警詢及
    偵查中之供述，尚有瑕疵，自難作為認定被告有罪之不利事
    證。是檢察官上訴，為無理由，應予駁回。
八、至被告在原審及本院審理中供稱其於警詢及偵查中所述係「
    九座超商」之負責人及在該超商內擺放電玩等情，其係遭標
    再興、吳明宗等人恐嚇，害怕彼等會對其及其之家人不利方
    為該等陳述，惟因被告之此等辯詞，並無相關事證可稽，尚
    難遽斷所辯屬實。但由於被告上開於警詢及偵查中所為之自
    白，恐涉有使犯人隱蔽或頂替之嫌疑，此部分應由檢察官另
    為適法之處理，附此敘明。
據上論斷，應依刑事訴訟法第368 條，判決如主文。
本案經檢察官陳國全到庭執行職務。
中    華    民    國    99    年    2     月    1     日
                  刑事第二庭  審判長法  官  林正雄
                                    法  官  陳啟造
                                    法  官  黃壽燕
以上正本證明與原本無異。
不得上訴。
中    華    民    國    99    年    2     月    1     日
                                    書記官  齊椿華

司法院資訊處製作；財團法人民間司法改革基金會備份。
